臺灣高等法院刑事判決　　　　　　　 100年度上易字第1716號
上　訴　人
即　被　告　王睿烽
上列上訴人因詐欺案件，不服臺灣板橋地方法院100年度易字第
878 號，中華民國100年6月8日第一審判決（起訴案號：臺灣板
橋地方法院檢察署99年度偵字第29022號），提起上訴，本院判
決如下：
    主  文
上訴駁回。
    理  由
一、按刑事訴訟法第350條、第361條、第362條、第367條規定，
    不服地方法院之第一審判決而上訴者，須提出上訴書狀，並
    應敘述具體理由，為上訴必備之程式；其所提出之書狀未敘
    述上訴理由，或僅曾以言詞陳述上訴理由者，均應於上訴期
    間屆滿後20日內補提理由書於第一審法院；第一審法院經形
    式審查，認逾期未補提上訴理由者，應定期間先命補正；逾
    期未補正者，為上訴不合法律上之程式，應以裁定駁回；倘
    已提出上訴理由，但所提非屬具體理由者，則由第二審法院
    以上訴不合法律上之程式，判決駁回；而所謂具體理由，必
    係依據卷內既有訴訟資料或提出新事證，指摘或表明第一審
    判決有何採證認事、用法或量刑等足以影響判決本旨之不當
    或違法，而構成應予撤銷之具體事由，始克當之（例如：依
    憑證據法則具體指出所採證據何以不具證據能力，或依憑卷
    證資料，明確指出所為證據證明力之判斷如何違背經驗、論
    理法則）；倘僅泛言原判決認定事實錯誤、違背法令、量刑
    失之過重或輕縱，而未依上揭意旨指出具體事由，或形式上
    雖已指出具體事由，然該事由縱使屬實，亦不足以認為原判
    決有何不當或違法者（例如：對不具有調查必要性之證據，
    法院未依聲請調查亦未說明理由，或援用證據不當，但除去
    該證據仍應為同一事實之認定），皆難謂係具體理由，俾與
    第二審上訴制度旨在請求第二審法院撤銷、變更第一審不當
    或違法之判決，以實現個案救濟之立法目的相契合，並節制
    濫行上訴（最高法院97年度臺上字第892號判決意旨參照）
    。次依刑事訴訟法第367條之文義及立法意旨，僅於「上訴
    書狀未敘述上訴理由」之情形，為保障上訴人之權益，始有
    補正之問題，至有無敘述理由，第一審法院僅作形式上之審
    查，如上訴書狀形式上已敘述不服原判決之意旨者，即與未
    敘述上訴理由之情形有別，無庸再命補正；至於其理由是否
    具體，則屬第二審法院審查之範圍，亦不在命補正之列，亦
    即上訴書狀已記載理由，並有具體之敘述時，其上訴既屬合
    法，第二審法院固應就其理由之是否可取，為實體之審理及
    判斷；如認其上訴書狀雖記載理由，但並未具體敘述時，則
    無須再命補正，可逕認其上訴不合法，以判決駁回之（最高
    法院97年度臺上字第3889號刑事判決意旨參照）。
二、本案經原審審理後，認為：
  (一)上訴人即被告王睿烽預見將自己之金融帳戶提供予不熟識之
    人使用，可能遭利用作為詐欺取財犯罪之取款工具，竟仍不
    違背其本意，而基於幫助詐欺取財之不確定故意，於民國（
    下同）99年9月15日15時20分許，在臺北縣板橋市（現改制
    為新北市板橋區，下同）館前西路上之「錢櫃KTV」前，將
    其前向中華郵政股份有限公司三峽橫溪郵局申請開立帳號00
    0-00000000000003號帳戶之提款卡，交付予姓名年籍不詳、
    自稱「楊經理」成年男子之同夥，並以電話向「楊經理」告
    知該提款卡之密碼，使「楊經理」及其同夥得以使用上開帳
    戶提領款項，以此方法幫助「楊經理」及其同夥向他人實行
    詐欺取財犯罪。上開向上訴人收集金融帳戶使用之「楊經理
    」及其同夥遂基於意圖為自己不法所有之犯意，先後：
      由不詳女子自稱「小艾」，冒充係網路鐘點情人，以電
        話向被害人許順捷佯稱：伊答應與被害人許順捷約會，
        惟為辨識被害人許順捷是否為軍警人員，要求被害人許
        順捷持提款卡操作自動櫃員機予以確認等語，致被害人
        許順捷陷於錯誤，而於99年9月15日21時49分許，依指
        示操作自動櫃員機，將新臺幣（下同）5,001元轉帳存
        入上訴人提供之上開帳戶，隨即遭「楊經理」或其同夥
        提領一空。
      自99年9月15日19時50分許起，由不詳之人冒充係雅虎
        奇摩公司及銀行服務人員，以電話向被害人莊舒伊佯稱
        ：被害人莊舒伊先前以網路交易方式購物，誤設為重複
        扣款，須持提款卡操作自動櫃員機以取消自動扣款功能
        等語，致被害人莊舒伊陷於錯誤，而於同日20時11分許
        ，依指示操作自動櫃員機，將29,989元轉帳存入上訴人
        提供之上開帳戶，隨即遭「楊經理」或其同夥提領一空
        。
      自99年9月15日20時40分許起，由不詳之人冒充係雅虎
        奇摩公司及郵局服務人員，以電話向被害人林宛君佯稱
        ：被害人林宛君先前以網路交易方式購物，誤設為重複
        扣款，須持提款卡操作自動櫃員機以取消自動扣款功能
        等語，致被害人林宛君陷於錯誤，於同日某時，依指示
        操作自動櫃員機，而將5,998元轉帳存入上訴人提供之
        上開帳戶，隨即遭「楊經理」或其同夥提領一空。
      自99年9月15日21時時許起，由不詳之人冒充係雅虎奇
        摩公司及銀行服務人員，以電話向被害人黃安琪佯稱：
        被害人黃安琪先前以網路交易方式購物，誤設為重複扣
        款，須持提款卡操作自動櫃員機以取消自動扣款功能等
        語，致被害人黃安琪陷於錯誤，於同日22時6分許，依
        指示操作自動櫃員機，而將3,176元轉帳存入上訴人提
        供之上開帳戶。
      嗣因被害人許順捷、莊舒伊、林宛君、黃安琪等人察覺
        受騙，報警處理，始循線查悉上情。
  (二)上訴人固坦承伊於99年9月15日15時20分許，在臺北縣板橋
    市○○○路上之「錢櫃KTV」前，有將其前向中華郵政股份
    有限公司三峽橫溪郵局申請開立帳號000-00000000000003號
    帳戶之提款卡，交付予姓名年籍不詳、自稱「楊經理」成年
    男子之同夥，並以電話向「楊經理」告知該提款卡之密碼無
    訛，惟矢口否認有何幫助詐欺之犯行，辯稱：伊曾在電腦網
    路上刊登擬應徵送貨司機之訊息，嗣「楊經理」主動打電話
    與伊聯絡，表示會派另一個人向伊收取身分證、駕照影本及
    郵局提款卡，伊始於上揭時間、地點將之交付予不詳之人，
    並向「楊經理」告知該提款卡之密碼，伊當時沒有多想，之
    後才覺得這種情況很奇怪云云。經查：
      被害人許順捷、莊舒伊、林宛君、黃安琪等人，遭不詳
        之人以上揭詐術，致均陷於錯誤，而依指示操作自動櫃
        員機，各將5,001元、29,989元、5,998元、3,176元轉
        帳存入中華郵政股份有限公司三峽橫溪郵局帳號000-00
        000000000003號帳戶乙節，業據被害人許順捷、莊舒伊
        、林宛君、黃安琪等人於警詢時指述明確，並有自動櫃
        員機交易明細表、存摺內頁影本（見偵卷第16至20頁）
        、中華郵政股份有限公司板橋郵局函送之帳戶交易資料
        （見偵卷第28頁）附卷可稽，顯見該不詳之人係利用被
        害人不設防心理而實行詐欺取財犯罪，當無疑義。
      上開被害人等轉帳存入金錢之中華郵政股份有限公司三
        峽橫溪郵局帳號000-00000000000003號帳戶，係上訴人
        前於97年7月17日所申請開立，此為上訴人供承無訛，
        且有中華郵政股份有限公司板橋郵局函送之開戶基本資
        料影本在卷可證（見偵卷第26、27頁）。而上開帳戶之
        所以會淪為他人使用，係上訴人自己於99年9月15日15
        時20分許，在臺北縣板橋市○○○路上之「錢櫃KTV」
        前，將上開帳戶之提款卡交付予姓名年籍不詳、自稱「
        楊經理」成年男子之同夥，並以電話向「楊經理」告知
        該提款卡之密碼所致，亦據上訴人供認不諱。按在郵局
        或銀行等金融機構開立存款帳戶，乃係作為個人理財、
        流通資金之用，具有強烈之屬人性，依目前社會現況，
        在金融機構申請開設存款帳戶，鮮有特殊之資格限制，
        一般民眾通常均可申請於存入最低開戶金額後開立，且
        同一人可在不同之金融機構申請數個帳戶使用，此乃眾
        所周知之事。故依一般人之社會經驗，若遇有不熟識之
        人不欲使用該人自己名義之金融帳戶，反而要求別人提
        供帳戶使用者，對於該等帳戶是否係供合法使用，衡情
        絕無不起疑心之理。況近年以來，利用電話以各式藉口
        要求被害人轉帳或匯款至特定帳戶之詐財手法，社會上
        迭有所聞，而被告為具備通常智識程度之成年人，對此
        洵難一概諉為不知。雖上訴人以前詞置辯，惟上訴人對
        於「楊經理」之姓名年籍、住址等資料一無所悉，竟然
        相約在上址「錢櫃KTV」前，任意將上開帳戶之提款卡
        交付之，並告以密碼，且對於當時「楊經理」為何要求
        伊交付提款卡並告知密碼乙節，無從為合理之說明，僅
        謂：對方跟我說要身分證、駕照影本及提款卡、存摺，
        對方沒有說為何要提款卡及存摺云云（見原審卷第13頁
        反面）。再參以上訴人供承伊知悉提款卡是要領錢用的
        、提款卡設有密碼是為了防止別人拿去領錢等語（見原
        審卷第23頁）。凡此，堪認上訴人當時對於一般應徵工
        作者為何必須交付提款卡給雇主並告知密碼？「楊經理
        」向其收取提款卡並探知密碼之真正動機為何？豈有可
        能完全不加懷疑。從而，上訴人對於上開向其收集金融
        帳戶使用之「楊經理」，可能係利用其所提供之帳戶，
        作為詐欺取財犯罪之用，使偵查機關不易追查，事前應
        已預見，竟仍將其前向金融機構所申請上開帳戶之提款
        卡交付予「楊經理」之同夥，並以電話向「楊經理」告
        知該提款卡之密碼，足使「楊經理」及其同夥得以使用
        上開帳戶提領款項，顯有容認犯罪事實發生之本意，其
        有幫助該不詳之人利用其金融帳戶實行詐欺取財犯罪之
        不確定故意及行為甚明。
      綜上所述，上訴人上揭所辯尚不足採為對其有利之論據
        ，本案事證已臻明確，上訴人幫助詐欺取財之犯行堪予
        認定，應依法論科。
  (三)按幫助犯之成立，行為人主觀上須有幫助故意，客觀上須有
    幫助行為，意即對於犯罪與正犯有共同之認識，而以幫助之
    意思，對於正犯資以助力，而未參與實施犯罪之行為者而言
    。本案上訴人將上開帳戶之提款卡交付予姓名年籍不詳、自
    稱「楊經理」成年男子之同夥，並向「楊經理」告知該提款
    卡之密碼，使上開帳戶淪為「楊經理」及其同夥之用，供渠
    等作為實行詐欺取財犯罪之取款工具，應係基於幫助他人實
    行詐欺取財犯罪之意思，且所為提供帳戶之行為，亦屬刑法
    詐欺取財罪構成要件以外之行為。核上訴人所為，係犯刑法
    第30條第1項前段、第339條第1項之幫助詐欺取財罪。上訴
    人係幫助他人犯罪，依刑法第30條第2項規定，按正犯之刑
    減輕之。上訴人以1個交付行為，提供1個帳戶給「楊經理」
    及其同夥使用，嗣「楊經理」及其同夥藉以對被害人許順捷
    、莊舒伊、林宛君、黃安琪等人實行詐欺取財犯行，侵害數
    個財產法益，為同種想像競合犯，應依刑法第55條規定，從
    一重處斷，論以一罪。爰審酌上訴人任意提供金融帳戶給不
    詳之人使用，所為已影響社會正常交易安全，增加被害人尋
    求救濟之困難，並使犯罪之追查趨於複雜，惟念其前無任何
    犯罪科刑處罰紀錄，素行尚佳，兼衡其犯罪之動機、目的、
    手段、被害人受損程度及犯罪後之態度等一切情狀，判處拘
    役40日，並諭知如易科罰金以新臺幣1,000元折算1日之標準
    。
三、上訴人不服原審判決，提起上訴，理由略稱：伊認為本身亦
    為受害人，當時因心急尋找工作，乃上網留履歷應徵貨車司
    機，經自稱「楊經理」之歹徒主動聯絡，遂與「楊經理」之
    助理相約在新北市板橋區之「錢櫃KTV」會面，「楊經理」
    原請伊提供帳戶之存褶、提款卡及國民身分證影本，惟伊適
    無法尋得存褶，乃轉告「楊經理」嗣後再補行提供，其後「
    楊經理」復來電稱因恐伊帳戶遭鎖住，故需該帳戶之提款卡
    密碼等語，伊不疑有他，且誤認自身業已獲錄取，而上開帳
    戶內又無何等款項，乃提供密碼予「楊經理」，迨翌日，伊
    赴郵局補辦存褶之際，始發現伊帳戶遭盜用，旋赴警局請求
    幫助，然警員僅告知要等待法院通知，本件應再調取99年9
    月15日15時至同日24時之上開郵局帳戶遭提領之錄影畫面，
    即可證明斯時並非伊提領被害人等所匯入之贓款云云。
四、經查：細繹原審判決，就認定被告應成立刑法第30條第1項
    、第339條第1項詐欺取財犯行之證據與理由，已論述甚詳，
    核與經驗或論理法則均無違，且原審論處被告幫助意圖為自
    己不法之所有，以詐術使人將本人之物交付，處拘役40日，
    如易科罰金，以新臺幣壹仟元折算壹日，量刑亦無失重之不
    當或違誤，而原審就上訴意旨所述，復已深入剖析論駁在案
    ，上訴人無非係就原審已詳加認定說明之事項復事爭執，並
    未依據卷內既有訴訟資料或提出新事證，指摘或表明原審判
    決有何採證認事、用法或量刑等足以影響判決本旨之不當或
    違法之情形。又原審既認上訴人有提供上開帳戶予「楊經理
    」等人藉以向被害人等詐取財物之幫助詐欺取財犯行，並未
    認定上訴人兼有提領贓款（俗稱「車手」）之共同詐欺取財
    犯行，則上訴人聲請調取其郵局帳戶遭提領之錄影畫面，尤
    與本案無涉，縱令該等錄影畫面顯示當時提領本案贓款者係
    另有其人，亦不足以認為原判決有何不當或違法者。綜上，
    本件上訴實與未敘述具體理由無異，並不合於法律上之程式
    ，爰不經言詞辯論，予以駁回。
據上論斷，應依刑事訴訟法第367條前段、第372條，判決如主文
。
中    華    民    國   100    年    9     月    15    日
                  刑事第三庭  審判長法  官  陳博志
                                    法  官  許仕楓
                                    法  官  王屏夏
以上正本證明與原本無異。
不得上訴。
                                    書記官  高麗雯
中    華    民    國   100    年    9     月    15    日